臺灣臺南地方法院臺南簡易庭民事判決
109年度南簡字第1871號
原      告  李惠卿

訴訟代理人  李佩珊
被      告  陳荷薪

訴訟代理人  張伯雄
上列當事人間請求清償借款事件，經本院於民國110年4月6日言
詞辯論終結，判決如下：
    主      文
被告應給付原告新臺幣參拾伍萬元，及自民國九十四年十二月十
七日起至清償日止，按週年利率百分之五計算之利息。
訴訟費用新臺幣參仟柒佰伍拾元由被告負擔。
本判決得假執行。但被告如以新臺幣參拾伍萬元為原告預供擔保
，得免為假執行。　　　　
    事實及理由
一、按訴狀送達後，原告不得將原訴變更或追加他訴。但擴張或
    減縮應受判決事項之聲明者，不在此限，民事訴訟法第255
    條第1項第3款定有明文。原告起訴原請求：被告應給付原告
    新臺幣（下同）350,000元，及自民國94年11月25日起至清
    償日止，按年息百分之5計算之利息；嗣於本院審理時變更
    聲明為：被告應給付原告350,000元，及自94年12月17日起
    至清償日止，按年息百分之5計算之利息（見本院卷第55頁
    ），核屬減縮應受判決事項之聲明，揆諸前揭規定應予准許
    ，合先敘明。
二、原告起訴主張：
（一）被告原為原告之弟媳，於93年5月20日向原告借款350,000
      元，原告並將上開借款匯至被告之帳戶內，兩造當時並未
      約定清償日期，嗣因被告與原告之胞弟李永棠於94年3月3
      1日離婚，原告知悉後驚覺應定期催告被告返還借款，遂
      於94年11月15日寄發存證信函催告被告應於10日內償還借
      款，被告於94年11月16日收受該存證信函，詎被告至今仍
      未清償，爰依消費借貸之法律關係提起本訴等語。
（二）對被告抗辯之陳述：
　１、被告於93年間仍為原告之弟媳，當時雙方感情融洽、時常
      聯繫，被告稱其於北部任教之安親班班主任欲移民美國，
      其想要頂下此安親班，無奈資金短缺，希望原告伸出援手
      ，原告念在與被告親戚一場，故答應借款，並於93年5月2
      0日將350,000元（下稱系爭款項）匯入被告之萬泰銀行帳
      戶，匯款數日後，被告還得寸進尺來電原告辦公處意圖再
      借50,000元，表示是準備要繳納頂讓所需的稅金等費用，
      原告當下實在是已無能為力只能拒絕，並建議被告尋求她
      擔任教職之姨媽及姨丈的幫助，被告才未再提還要追加借
      款一事。被告辯稱系爭款項係原告胞弟李永棠當時在中和
      住處沒有銀行帳戶而用被告帳戶，並非被告向原告借貸云
      云，惟銀行支持跨行匯款，縱使原告胞弟李永棠在中和之
      銀行沒有帳戶，亦可使用任何一間金融機構之帳戶收取款
      項，實無借用非本人帳戶之必要，蓋本人帳戶存款須本人
      方可提取，授權程序繁複，若李永棠有借貸需求，原告逕
      匯至其帳戶即可，完全不需要透過被告，被告之說詞不合
      常理且未提出任何佐證，僅為單方面說法，顯為逃避債務
      之推託之詞。
　２、再者，原告胞弟李永棠攻讀博士學位期間每月均有研究費
      收入，且原告父親每月資助其13,000元，其求學期間居住
      之中和房子亦為原告母親所有，在無需租屋情況下，李永
      棠每月有2萬多元的生活費，根本無需原告資助生活費。
      原告當初基於姻親關係且信賴被告，方於93年5月20日匯
      款至被告帳戶同意借款，被告雖辯稱親兄弟明算帳，為何
      未立借據云云，惟實際上親友間借款多基於交情及為求簡
      便而未另立借據，僅以口頭借款與實際交付即成立。原告
      當初因為自己的無知與心軟，相信被告的一面之詞而貿然
      匯款，因對法律較不熟悉，純粹因為自己的弟媳想創業開
      口借錢就答應被告請求，忽略立借據之重要性，直到隔年
      得知被告和李永棠離婚後才驚覺不妥，並立刻寄存證信函
      向被告請求還款，被告並親自簽收，若無借款事實，被告
      當下應為否認，而非默默收下存證信函未提出異議。被告
      對有於93年5月20日收到原告匯款350,000元之事實並不爭
      執，縱被告辯稱其與原告間並無借貸關係，亦屬無法律上
      之原因受有利益，仍應依民法第179條不當得利之規定返
      還之。
　３、依民法第478條規定及最高法院73年度台抗字第413號判例
      要旨、最高法院99年度第7次民事庭會議決議、103年度台
      上字第798號民事判決、107年度台上字第2227號民事判決
      之見解，貸與人一經向借用人催告，其消費借貸關係即行
      終止，借用人須待該期限屆滿始負遲延責任，貸與人方有
      請求之權利，於該催告所定期間屆滿後，其消滅時效始開
      始進行，兩造於93年5月20日達成消費借貸合意，且未定
      返還期限，原告於94年11月15日催告被告應於10日内返還
      借款，被告於94年11月16日收受該信函，則原告於109年1
      0月29日起訴，並未罹逾15年消滅時效期間。
　４、另原告以存證信函催告被告還款，自催告後經過相當期間
      ，被告仍不履行，原告得依契約解除權請求被告回復原狀
      ，被告自應返還受領之金錢及利息，該契約解除回復原狀
      請求權亦未罹逾15年消滅時效期間。被告應依消費借貸、
      解除契約後之回復請求權之法律關係，擇一向原告返還35
      0,000元。
　５、被告雖提出銀行明細表，並辯稱系爭款項屬家庭支出，惟
      觀之銀行明細表，僅可看出被告確實有收受原告匯予之系
      爭款項，收到匯款後隨即轉匯另一帳號，且金額較高之款
      項僅有該筆匯款，顯然係單一事件，非被告所稱「與往常
      一樣之資助金」，又依社會常理習慣，父母給予子女之資
      助金不會透過兄弟姐妹轉給，被告與證人李永棠當年已屬
      有經濟能力之成年人，原告豈可能無緣無故匯款系爭款項
      予被告，被告所辯顯為推託之詞等語。
（三）並聲明：被告應給付原告350,000元，及自94年12月17日
      起至清償日止，按年息百分之5計算之利息。
三、被告則以：
（一）緣被告與原告之胞弟李永棠於90年7月19日結婚，94年3月
      31日離婚，婚姻持續期間李永棠尚在攻讀學位，僅有微薄
      研究費收入而由原告之父母資助，被告則於91年6月即取
      得碩士學位，開始自力更生，不須再由被告自己的父母資
      助，被告從未向原告借款也無需向原告借款，原告將系爭
      款項匯至被告帳戶，是因李永棠當時在中和住處沒有銀行
      帳戶而使用被告帳戶，原告匯款係為資助李永棠作為家用
      ，並非被告向原告借款。當時係原告母親顧及李永棠成家
      後還需跟家裡報備家用的心情，跟原告父親商量後，決定
      給予李永棠及被告350,000元生活備用金，讓李永棠及被
      告自主支配生活開銷，才會請原告代為匯款。
（二）被告從未頂下任何安親班，也無登記任何安親班，被告否
      認有向原告借款開立安親班。當時被告與李永棠婚姻關係
      尚在，李永棠在中和住處附近確實沒有銀行帳戶，夫妻間
      同居共財，借用帳戶乃是常情常理。所謂親兄弟明算帳，
      為何當時未立借據以約明利息及期限？依最高法院98年度
      台上字第1045號判決意旨，原告應就舉證證明兩造間成立
      消費借貸契約。又原告係於93年5月20日匯款，縱其依不
      當得利規定請求，其請求權顯已罹於15年時效，原告不得
      請求被告返還。另證人李永棠與被告間有履行離婚協議訴
      訟，兩人業已交惡，證人李永棠對於被告不利證詞之證據
      能力甚為薄弱，原告10幾年後才提起本件訴訟，興訟動機
      是否與被告對證人李永棠提起履行離婚協議訴訟有關等語
      ，資為抗辯。並聲明：原告之訴駁回。
四、本院得心證之理由：
（一）關於被告原為原告之弟媳，原告於93年5月20日匯款350,0
      00元至被告所申設之萬泰銀行（後改名為凱基銀行）中和
      分行帳戶內，被告與原告之胞弟李永棠於94年3月31日離
      婚，原告於94年11月15日寄發存證信函催告被告應於10日
      內償還系爭款項，被告於94年11月16日收受該存證信函等
      情，有朴子市農會匯款回條、被告之個人戶籍資料查詢結
      果、朴子郵局第198號存證信函、中華民國郵政掛號郵件
      收件回執各1份附卷可參（見本院109年度南司簡調字第13
      22號卷〈下稱本院調字卷〉第13至15頁；本院卷第9、33-3
      頁），且為兩造所不爭執，堪信為真實。
（二）原告主張：被告於93年5月20日向原告借貸系爭款項乙節
      ，為被告所否認，並辯稱：系爭款項係原告家人為資助證
      人李永棠及被告作為家用，並非被告向原告借款；又原告
      之請求權顯已罹於15年時效云云，是本件爭點厥為：１、
      兩造間有無消費借貸關係存在？２、原告之請求權是否已
      罹於時效？經查：
  １、按稱消費借貸者，謂當事人一方移轉金錢或其他代替物之
      所有權於他方，而約定他方以種類、品質、數量相同之物
      返還之契約，民法474條第1項定有明文。次按當事人主張
      有利於己之事實者，就其事實有舉證之責任，民事訴訟法
      第277條前段定有明文。又原告對於自己主張之事實已盡
      證明之責後，被告對其主張，如抗辯其不實並提出反對之
      主張者，則被告對其反對之主張，亦應負證明之責，此為
      舉證責任分擔之原則。又各當事人就其所主張有利於己之
      事實，均應負舉證之責，故一方已有適當之證明者，相對
      人欲否認其主張，即不得不更舉反證（最高法院99年度台
      上字第483號判決要旨參照）。
  ２、查證人即原告之弟、被告之前夫李永棠於本院審理時證謂
      ：「（對於該匯款回條，有無意見？）沒有意見。之前應
      該是有看過這張回條，當時被告她在安親班工作，她要把
      安親班國中部頂下來，所以需要借錢。（上開匯款回條上
      之帳戶，證人是否曾借用該帳戶對外交易？）從來沒有。
      ……（依該回條匯款時間為93年5月20日，兩造感情如何？
      ）感情很好，應該是說我跟被告的感情狀態，原告跟我家
      人都不了解，所以兩造表面上看起來還是不錯的狀態。（
      你跟被告當時跟你那邊的親屬間有無金錢往來的關係？）
      我是知道那時被告要開國中部，被告就跟我提了，被告也
      跟我姐提了，被告也跟我爸提了，我自己也有借被告錢了
      ，我爸也有借被告錢。（被告抗辯當時向原告借錢的是證
      人本人，有無意見？）不可能的事情。因為我那時候我爸
      每個月都有給我一萬多元，我這邊有90年到93年的證明，
      除了這個我每個月都有念博士班的研究費，還有家教費，
      還有那時候原告已經結婚了，沒有必要資助我錢。……（你
      最後何時知道原告有將錢匯到上開帳戶内？）幾個月前。
      原告當時想到要起訴的時候有提到這件事。我知道原告有
      借錢給被告，但是我沒有看過存證信函。上開匯款單也是
      最近看到的，我以前從來沒有看過該匯款單。（你何時知
      道被告跟原告借三十五萬？）我知道被告有跟原告借錢的
      事，而且有借成，我只是最近才知道有匯款單跟存證信函
      的事。（你知道有借錢成功這件事是誰跟你說的？）被告
      93年當時跟我說的，因為她說要去開安親班國中部。（就
      你所知這筆錢最後用途？）我很少去被告的國中部看，因
      為國中部好像真的有成立，我有個學弟被叫去那邊上課，
      但是被告都不讓我過去。……（你所知道安親班的開設跟借
      款是否是聽被告講的？）是。（借款當時你是否在場？或
      是聽誰說的？）基本上被告有跟我說，在我嘉義的老家，
      我爸爸跟原告都有在現場，被告自己也有提過借錢這件事
      。……（就你所知設立的安親班的負責人是誰？）應該是那
      位主任，就是小孩子的親生父親。被告應該不是負責人。
      」等語（見本院卷第53至55頁反面），至被告雖辯稱：證
      人李永棠與被告間有履行離婚協議訴訟，兩人業已交惡，
      證人李永棠對於被告不利證詞之證據力甚為薄弱云云，然
      上揭證人雖為原告之弟、被告前夫，且縱與被告間另有民
      事訴訟，然考量偽證罪係為7年以下有期徒刑之重罪，而
      本件請求金額僅為350,000元，上揭證人要無為維護原告
      ，致使自己身陷偽證罪風險之必要，又證人上開之證詞並
      無相互矛盾之處，是上揭證人之證詞，自非全然不可信；
      且觀諸被告提出之凱基銀行台外幣對帳單報表查詢（見本
      院卷第65至69頁），其上顯示：被告所有凱基銀行帳號00
      0000000000號帳戶於93年5月20日10時47分存入本件350,0
      00元後，隨即於當日14時32分轉提333,000元至被告所稱
      家用之另一個凱基銀行帳號000000000000號帳戶，而該帳
      號000000000000號帳戶之提款人備註亦為被告本人，可見
      該帳戶為被告本人使用，然衡情，兩造原僅為大姑弟媳之
      姻親關係，倘原告當初匯款係為資助證人李永棠及被告作
      為家用，應會匯款至證人李永棠之帳戶，而非被告之帳戶
      ，始為合理，又一般人若有數個帳戶，應會以其中一個帳
      戶作為家庭生活支出使用，以免與其他款項搞混，若系爭
      款項確係為家用，被告為何不直接請原告匯入其所稱作為
      家用之帳戶即可，反而要求原告匯款至其他帳戶，被告再
      隨即將系爭款項轉匯至其所謂家用帳戶，況該帳號000000
      000000號帳戶之提款人備註皆為被告本人，且於93年5月2
      0日轉帳存入333,000元後，至93年6月29日止即已被提領
      至僅餘774元，被告與證人李永棠僅一家三口，實難想像
      一個月家用需花費30幾萬元，其中一筆65,000元更係被告
      之父陳憲榮所領取，則被告辯稱系爭款項係原告家人為資
      助證人李永棠及被告作為家用云云，實難採信。綜上，原
      告既已提出朴子市農會匯款回條及傳訊李永棠，用以證明
      系爭款項係原告借貸被告之借款，堪認已盡證明之責，則
      觀之上揭規定及說明，被告對其抗辯之事實，亦應負證明
      之責，然被告並未舉證以實其說，難認被告上開辯詞係屬
      可採，是堪認原告所匯之系爭款項係屬借款，兩造間存在
      消費借貸關係。
　３、再按請求權，因15年間不行使而消滅；借用人應於約定期
      限內，返還與借用物種類、品質、數量相同之物，未定返
      還期限者，借用人得隨時返還，貸與人亦得定一個月以上
      之相當期限，催告返還，民法第125條前段、第478條定有
      明文。又按民法第478條後段規定：消費借貸未定返還期
      限者，貸與人得定一個月以上之相當期限，催告返還。貸
      與人經向借用人催告（或起訴）請求返還，其消費借貸關
      係即行終止，而法律為使借用人便於準備起見，因設「一
      個月以上相當期限」之準備猶豫期間，故貸與人須俟該期
      間屆滿，始得請求返還。準此，貸與人為終止契約之通知
      或請求後，於其一個月以上之相當期間屆滿時，其消滅時
      效始開始進行（最高法院99年度台上字第1954號判決要旨
      參照）。被告雖辯稱：原告之請求權顯已罹於15年時效云
      云，惟查，兩造於93年5月20日成立消費借貸契約，兩造
      當時並未約定清償日期，依前揭規定，原告得定一個月以
      上之相當期限，催告返還，原告既係於94年11月15日寄發
      存證信函催告被告償還借款，被告並於94年11月16日收受
      該存證信函，則依前開說明，原告之消費借貸請求權時效
      應自94年12月16日始開始進行，而原告係於109年10月30
      日提起本件訴訟，有民事起訴狀上之收狀章為憑（本院字
      卷第9頁），是其顯然尚未罹於15年時效，則被告上開辯
      詞自屬無據。
（三）據上，兩造間就系爭款項確有成立消費借貸關係，且原告
      之消費借貸返還請求權尚未罹於時效，則原告請求被告返
      還借款350,000元，即屬有據。
（四）另按給付有確定期限者，債務人自期限屆滿時起，負遲延
      責任；給付無確定期限者，債務人於債權人得請求給付時
      ，經其催告而未為給付，自受催告時起，負遲延責任；其
      經債權人起訴而送達訴狀，或依督促程序送達支付命令，
      或為其他相類之行為者，與催告有同一之效力；前項催告
      定有期限者，債務人自期限屆滿時起負遲延責任，民法第
      229條定有明文。又遲延之債務，以支付金錢為標的者，
      債權人得請求依法定利率計算之遲延利息。但約定利率較
      高者，仍從其約定利率；應付利息之債務，其利率未經約
      定，亦無法律可據者，週年利率為百分之5，亦為同法第2
      33條第1項及第203條所明定。查被告於94年11月16日收受
      原告催告之通知，催告期限依民法第478條後段規定至少
      為一個月，從而，原告請求自94年12月17日起至清償日止
      ，按週年利率百分之5計算之利息，即屬有據。
五、綜上所述，原告依消費借貸之法律關係，請求被告給付350,
    000元，及自94年12月17日起至清償日止，按週年利率百分
    之5計算之利息，為有理由，應予准許。
六、本件為判決之基礎已臻明確，兩造其餘主張、陳述並所提證
    據，經審酌後，認均與本件之結論無礙，爰不再一一論述，
    併予敘明。
七、末按訴訟費用，由敗訴之當事人負擔；法院為終局判決時，
    應依職權為訴訟費用之裁判，民事訴訟法第78條、第87條第
    1項分別定有明文。查本件訴訟費用即裁判費為3,750元，應
    由敗訴之被告負擔，爰依職權確定如主文第2項所示。
八、本判決係就民事訴訟法第427條第1項所定適用簡易程序所為
    被告敗訴之判決，依同法第389條第1項第3款之規定，應依
    職權宣告假執行；併依同法第392條第2項規定，依職權宣告
    被告如預供擔保後，得免為假執行。
據上論結，本件原告之訴為有理由，依民事訴訟法第436條第2項
、第78條、第87條第1項、第389條第1項第3款、第392條第2項，
判決如主文。
中　　華　　民　　國   110    年    4     月    29    日
                  臺灣臺南地方法院臺南簡易庭
                                  法  官  王參和
以上正本係照原本作成。
如不服本判決，應於送達後20日內，向本院提出上訴狀並表明上
訴理由，如於本判決宣示後送達前提起上訴者，應於判決送達後
20日內補提上訴理由書（須附繕本）。如委任律師提起上訴者，
應一併繳納上訴審裁判費。
中　　華　　民　　國   110    年    4     月    29    日
                                  書記官  程伊妝